【裁判字號】    97,勞上更(一),1
【裁判日期】    970820
【裁判案由】    確認僱傭關係存在等
【裁判全文】
臺灣高等法院高雄分院民事判決       97年度勞上更(一)字第1號
上  訴  人  聯捷運輸股份有限公司
法定代理人  甲○○
訴訟代理人  吳小燕律師
            張盈盈律師
被上訴人    乙○○
訴訟代理人  吳澄潔律師
            黃重雍律師
上列當事人間請求確認僱傭關係存在等事件，上訴人對於民國96
年4 月18日臺灣高雄地方法院95年度勞訴字第49號第一審判決提
起上訴，經最高法院第一次發回更審，本院於民國97年8 月6 日
言詞辯論終結，判決如下：
    主  文
上訴駁回。
第二審訴訟費用由上訴人負擔。
    事實及理由
一、本件被上訴人起訴主張：被上訴人自民國84年8 月1 日起即
    受僱於上訴人擔任高壓氣體拖車之司機。於94年11月12日晚
    上8 時許，被上訴人在高雄市左營區大八飯店參加公司同事
    之子結婚喜宴，被上訴人與訴外人聯華氣體工業股份有限公
    司（下稱聯華公司）廠長李鴻順坐同一桌，於李鴻順向同桌
    之人敬酒時，被上訴人請李鴻順在工作上能多照顧，李鴻順
    回稱均依公司之規定處理，被上訴人因略有酒意而一時氣憤
    將酒潑向李鴻順，後經同事將被上訴人拉開，詎上訴人竟於
    94年11月14日依勞動基準法（下稱勞基法）第12條第1 項第
    2 款規定，不經預告，通知被上訴人自94年11月15日下午8
    時起終止兩造間之勞動契約。惟聯華公司廠長李鴻順並非上
    訴人之雇主、雇主代理人或員工，且該次爭議並非發生於工
    作場所，亦非於工作時間中所發生，純屬私人結婚喜宴所發
    生之口角，尚與工作上之事項無涉；又該爭執僅止於口角衝
    突，難認已達於「實施暴行」或「重大侮辱」之程度，上訴
    人自不得援引勞基法第12條第1 項第2 款之規定，終止兩造
    間之勞動契約，兩造間之勞動契約仍有效存在。又上訴人自
    94年11月16日起即未給付薪資予被上訴人，被上訴人自得依
    最低基本工資每月新台幣（下同）15,840元計算，請求上訴
    人給付自94年11月16日起至95年3 月15日止，共計4 個月之
    薪資63,360元（15,840元x4=63,630 元）。為此，爰依勞動
    契約之法律關係提起本件訴訟，聲明求為判決：(一)確認兩造
    間之僱傭關係存在。(二)上訴人應給付被上訴人63,360元，及
    自起訴狀繕本送達上訴人之翌日（即95年5 月12日）起至清
    償日止，按週年利率5%計算之利息。(三)被上訴人願供擔保，
    請准宣告假執行。
二、上訴人則以：上訴人曾於85年1 月1 日與訴外人聯華公司簽
    訂「委託經營管理合約」（下稱系爭委託經營管理合約），
    雙方約定聯華公司受上訴人之委託，提供財務及市場、營運
    項目等之經營管理服務，包括上訴人公司之業務推展、行政
    及營運管理、人事企劃與管理等事務，是李鴻順雖係聯華公
    司之廠長，然其亦係聯華公司派至上訴人擔任管理之主管，
    故李鴻順係上訴人之代理人。被上訴人於上開時地在公司同
    事之子結婚喜宴上，於有眾多公司員工在場之公共場合，以
    酒潑灑李鴻順，且恐嚇李鴻順稱：「你小心點，我在樓下等
    你。」等公然侮辱及恐嚇行為，致李鴻順已心生恐懼，上訴
    人依勞基法第12條第1 項第2 款之規定終止兩造間之勞動契
    約，自屬適法等語置辯。並答辯聲明求為判決: 駁回被上訴
    人之訴。
三、原審判決上訴人敗訴，上訴人不服，提起上訴。上訴聲明求
    為判決: (一)原判決廢棄。(二)被上訴人在第一審之訴及假執行
    聲請均駁回。(三)如受不利判決，願供擔保請准宣告免為假執
    行。被上訴人則答辯聲明求為判決: 駁回上訴。
四、兩造不爭執事項如下：
  (一)被上訴人自84年8 月1 日起受僱於上訴人擔任高壓氣體拖車
    司機。
  (二)被上訴人於94年11月12日下午8 時許，在高雄市左營區「大
    八飯店」參加公司同事之子結婚喜宴時，因故與訴外人聯華
    公司廠長李鴻順發生爭執，被上訴人公然以酒杯內之酒液潑
    灑李鴻順，且恐嚇李鴻順稱：「你小心點，我在樓下等你。
    」等語，被上訴人所涉公然侮辱及恐嚇等刑事罪嫌，經原審
    法院以95年度簡字第4864號分別判處拘役20日及拘役40日；
    應執行拘役55日，如易科罰金，以參佰元折算壹日，被上訴
    人上訴後，經原審法院以95年度簡上字第1164號判決駁回其
    上訴而告確定，並有刑事判決書在卷可稽。
  (三)上訴人於94年11月14日以上開事由，依勞基法第12條第1 項
    第2 款，通知被上訴人自94年11月15日下午8 時起終止兩造
    間之勞動契約關係，有上訴人公司員工獎懲通知單在卷可證
    （見原審卷第45頁）。
  (四)如兩造間之勞動契約尚有效存在，則同意被上訴人之每月薪
    資按15,840元計算。
五、兩造之爭執事項如下: 上訴人終止與被上訴人間之勞動契約
    關係是否合法？被上訴人訴請確認兩造間之僱傭關係存在及
    請求上訴人公司給付自94年11月16日起至95年3 月15日止之
    4 個月工資63,360元（15,840x4=63,360 元）暨其利息，有
    無理由？茲分述如下:
（一）上訴人主張其於85年1 月1 日與聯華公司簽訂系爭委託經
      營管理合約，委由聯華公司提供財務及市場、營運項目等
      之經營管理服務，包括上訴人之公司業務推展、行政及營
      運管理、人事企劃與管理等事務等情，業據其提出委託經
      營管理合約為證（見原審卷第21至22頁），惟為被上訴人
      所否認，並辯稱: 系爭委託經營管理合約顯屬偽造，因簽
      約當時上訴人之負責人為苗豐盛而非甲○○，甲○○係在
      「91」年11月27日始到上訴人任職，焉有可能於85年1 月
      1 日即以上訴人之負責人名義代表上訴人簽定系爭委託經
      營管理合約，足證李鴻順與上訴人完全無關，其非屬上訴
      人之代理人云云。經查：
    1.證人即聯華公司之儲運部經理王詠訓於原審證稱：上訴人
      有委託聯華公司代管石化及氣體二部門，代管範圍為公司
      人事管理、運輸、員工訓練，被上訴人是儲運部門的員工
      ，伊是被上訴人之直接上屬，員工請假、考核都經過伊，
      再轉送廠長李鴻順，廠長李鴻順也是聯華公司的人等語（
      見原審卷第62頁）；證人即聯華公司之人事管理員李美玉
      於原審證稱：伊是聯華公司的人事管理員，負責管理上訴
      人公司之人事，上訴人公司之員工都是由伊招募，而由儲
      運部門負責訓練，在高雄廠區李鴻順廠長就是最高主管，
      上訴人公司人事考核、請假都由伊負責，員工進來時就都
      有說明上訴人由聯華公司代管等語（見原審卷第63頁）；
      且被上訴人之94年員工請假登記卡、駕駛員里程金統計
      表、被上訴人所書立之悔過書、人事到職異動卡均係由李
      鴻順簽名批示（見原審卷第23至26頁），參以被上訴人請
      李鴻順在工作上能多照顧，苟李鴻順非被上訴人之主管，
      被上訴人焉會請李鴻順在工作上多照顧？足見上訴人確有
      與訴外人聯華公司簽訂系爭委託經營管理合約，委託聯華
      公司代管石化及氣體二部門之人事管理、運輸、員工訓練
      等，而李鴻順係聯華公司派至上訴人公司擔任管理之主管
      ，其應係上訴人之代理人，堪予認定。
    2.又上訴人主張其於簽訂系爭委託經營管理合約當時之負責
      人係苗豐盛，甲○○當時是擔任副總經理一職，於91 年
      11月27日始擔任經理等情，為被上訴人所不爭執，是甲○
      ○當時既係擔任上訴人之副總經理，自有權代表上訴人與
      聯華公司簽訂系爭委託經營管理合約，是被上訴人辯稱上
      訴人所提出之系爭委託經營管理合約係屬偽造，因簽約當
      時上訴人之負責人為苗豐盛而非甲○○，甲○○係在「91
      」年11月27日始到上訴人公司任職，焉有可能於85年1 月
      1 日即以上訴人之負責人名義代表上訴人簽定系爭委託經
      營管理合約，足證李鴻順與上訴人完全無關，其非屬上訴
      人之代理人云云，不足採信。
（二）按勞資關係係以勞動力為中心，受空間、時間限制之結合
      關係，並非勞工與雇主之全人格之結合關係，因此在工作
      時間外之勞工業務外行為，屬於勞工之私生活範圍，非雇
      主所得任意支配，惟有勞工之行為與事業活動有直接關連
      ，且損害事業之社會評價，為維持事業秩序之必要，方足
      成為懲戒之對象。（見最高法院82年度台上字第1786號判
      決及97年度台上423 號判決）次按，勞資雙方締結勞動契
      約後，勞工負有提供勞務之義務，雇主負有給付工資之義
      務，且因勞動契約具有繼續性、屬人性，復使勞工負有忠
      實等附隨性義務，相對的，雇主則負有照顧勞工之義務，
      然非謂勞資關係為一勞工與雇主之全人格的結合關係，此
      項結合關係僅宜解釋為以勞動力為中心，受空間、時間限
      制之結合關係，易言之，雇主根據勞動契約在特定時間內
      ，為滿足配置、處分勞動力之目的，固得對勞工為指揮命
      令，但事業單位外、工作時間外之勞工業務外行為，原則
      上非雇主所得支配及干涉，但在必要限度範圍內，仍得為
      懲戒之對象，例如: 勞工在企業外之行為，已損害企業之
      社會評價、聲譽、信用，甚至影響職場內秩序時，雇主仍
      得以勞動契約作為雇主支配勞工私生活之依據。勞基法第
      12條第2 款對於「雇主、雇主家屬、雇主代理人」實施暴
      行或有重大侮辱之行為，似在強化勞工勞動契約上之倫理
      忠誠義務的要求，則於企業秩序未受侵害之情形下，雇主
      不能對勞工發動懲戒，再自解僱權應受最後手段原則約束
      之法理以觀，苟企業秩序未受嚴重侵害時，雇主自不可懲
      戒解僱勞工，否則解僱權之行使將欠缺妥當性，而構成權
      利濫用。（參考劉志鵬著「勞動法裁判選輯(一)」第225 至
      232 頁）
（三）查，被上訴人係在工作場所以外之非工作時間即公司同事
      之子婚宴場合，以酒潑灑李鴻順，及恐嚇李鴻順稱：「你
      小心點，我在樓下等你。」等情，為兩造所不爭執，自堪
      認實在。被上訴人之上開侮辱及恐嚇行為雖屬不當，但因
      其行為地點、時間均非在工作場所及工作時間，則依前揭
      （二）之說明，被上訴人之上開行為是否符合勞基法第12
      條第1 項第2 款所規定之終止勞動契約情形，首應考量其
      不當之行為是否嚴重侵害企業秩序之維持及損害企業之社
      會評價、聲譽、信用等? 本件被上訴人之上開侮辱及恐嚇
      行為與上訴人之事業活動並無直接關連，其上開公然侮辱
      及恐嚇行為尚不致損害上訴人事業之社會評價、聲譽、信
      用，及嚴重侵害上訴人之企業秩序之維持，上訴人為維持
      企業倫理，固可對被上訴人施行懲戒，惟解僱權乃懲戒之
      最後手段，在被上訴人之行為對上訴人企業秩序及社會評
      價、聲譽、信用未有嚴重侵害之情形下，上訴人即依勞基
      法第12條第1 項第2 款之規定，解僱被上訴人作為懲戒之
      手段，依前開（二）之說明，顯然欠缺妥當性，難謂有據
      。是上訴人主張本件爭執發生之時間係非上班時間，且發
      生地點係在高雄市大八飯店喜宴上，與工作場所完全無關
      ，自屬於在工作時間及工作場合以外之勞工個人行為，屬
      於勞工私人生活領域範圍，非雇主所得完全支配，何況參
      加私人喜宴中，而發生爭執之行為，與事業活動無直接關
      連，並未損害上訴人公司事業之社會評價等語，尚堪採信
      。是上訴人以被上訴人於94年11月12日下午8 時許，在高
      雄市大八飯店參加公司同事之子結婚喜宴時，公然對上訴
      人之代理人李鴻順出言侮辱及恐嚇，而依勞基法第12條第
      1 項第2 款之規定終止兩造間之勞動契約，於法不合，自
      不生終止之效力，是兩造間之勞動契約仍有效存在，上訴
      人應給付薪資予被上訴人，而上訴人自94年11月16日起即
      未給付薪資予被上訴人，且兩造同意被上訴人之每月薪資
      按15,840元計算，則被上訴人請求上訴人給付自94年11月
      16日起至95年3 月15日止，共計4 個月之薪資63,360元（
      15,840元x4=63,630 元），應屬有據。
六、綜上所述，被上訴人本於勞動契約之法律關係請求確認兩造
    間之僱傭關係存在，及上訴人應給付被上訴人63,360元，並
    自起訴狀繕本送達上訴人之翌日即95年5 月12日起至清償日
    止按週年利率5%計算之利息，為有理由，應予准許。是原審
    判決上訴人敗訴，並就給付薪資部分依職權宣告假執行，經
    核於法並無不合。上訴意旨求予廢棄改判，為無理由，應予
    駁回。
七、本件事證已臻明確，兩造其餘攻擊防禦方法，於本件判決結
    果不生影響，故不再一一論述，併此明。
八、據上論結，本件上訴為無理由，依民事訴訟法第449 條第1
    項、第78條，判決如主文。
中    華    民    國    97    年    8     月    20    日
                              勞工法庭
                                審判長法官  張國彬
                                法      官  吳登輝
                                法      官  鄭月霞
以上正本證明與原本無異。
如對本判決上訴，須於判決送達後20日內向本院提出上訴狀，其
未表明上訴理由者，應於上訴後20日內向本院提出上訴理由書（
均須按他造當事人之人數附繕本）。上訴時應提出委任律師或具
有律師資格之人之委任狀，並依附註條文規定辦理。
中    華    民    國    97    年    8     月    20    日
                                書  記  官  吳新貞
附註：
民事訴訟法第466 條之1 ：
對於第二審判決上訴，上訴人應委任律師為訴訟代理人，但上訴
人或其法定代理人具有律師資格者，不在此限。
上訴人之配偶、三親等內之血親、二親等內之姻親，或上訴人為
法人、中央或地方機關時，其所屬專任人員具有律師資格並經法
院認適當者，亦得為第三審訴訟代理人。
第1 項但書及第2 項情形，應於提起上訴或委任時釋明之。


司法院資訊處製作；財團法人民間司法改革基金會備份。
